【裁判字號】    97,上訴,1432
【裁判日期】    970630
【裁判案由】    傷害致重傷
【裁判全文】
臺灣高等法院刑事判決                97年度上訴字第1432號
上  訴  人  臺灣臺北地方法院檢察署檢察官
上  訴  人
即  被  告  甲○○
                     2樓
            乙○○
共      同
選任辯護人  李成功律師
（扶助律師）
上列上訴人等因被告傷害致重傷案件，不服臺灣臺北地方法院96
年度易字第1991號，中華民國97年2月29日第一審判決（起訴案
號：臺灣臺北地方法院檢察署96年度調偵字第548號），提起上
訴，本院判決如下：
    主  文
原判決撤銷。
甲○○、乙○○共同傷害人之身體，因而致人於重傷，各處有期
徒刑年貳月。
    事  實
一、緣甲○○與乙○○均係從事營建板模工作，於民國九十六年
    一月十二日下午，在臺北市信義區○○○路○段一九五號工
    地內，因施工灌漿問題與從事水泥灌漿工作之吳建民及其工
    人發生口角爭執，經工地主任王俊仁勸諭制止後，雙方始不
    歡而散，未衍生其他事端。惟甲○○仍忿忿不平，對吳建民
    心生不滿，遂停止工作與乙○○在工地附近飲酒（二人均未
    達精神耗弱或心神喪失之程度）。飲酒過程中，甲○○越思
    氣憤，竟於同（十二）日十九時三十分許，邀乙○○前往工
    地一樓找正在工程灌漿車上與王俊仁討論施工進度之吳建民
    理論，吳建民不願下車與甲○○、乙○○談話，甲○○及乙
    ○○竟萌生傷害他人身體之犯意聯絡，由甲○○上前一把拉
    下吳建民，進而與吳建民發生扭打，乙○○見狀立即上前幫
    忙甲○○，甲○○、乙○○遂共同徒手或以腳踢之方式猛力
    揮擊吳建民頭部、臉部及身體，混亂中，甲○○又大聲呼喊
    仍在工地六、七樓施工之成年男性板模師傅（真實姓名不詳
    ）前來幫忙，而吳建民所屬灌漿工程班底師傅聽聞打架聲響
    ，亦立即趕赴打架現場，雙方人馬均匯集於工地一樓，其中
    約三、四名成年男性板模師傅基於共同傷害吳建民之犯意聯
    絡參與圍毆吳建民，其餘人士則在旁勸諭制止雙方，於此情
    形下，甲○○、乙○○二人主觀上雖無預見，惟客觀上均能
    預見二人與具有犯意聯絡之三、四名男板模師傅共同徒手重
    擊吳建民之臉部、頭部等組織脆弱、人體要害之部位，有導
    致重傷結果之危險，詎主觀上仍基於普通傷害之犯意共同徒
    手毆打吳建民，嗣經工地主任王俊仁及工地現場其他人員極
    力勸阻，雙方才停止，然吳建民因遭此重擊而不支倒地，經
    救護車送往臺北醫學大學附設醫院急診，發現受有左側臉部
    挫傷、頭部及前胸挫傷等傷害，初步治療後，於九十六年一
    月十三日凌晨一時四十分許，出院返家，惟同（十三）日十
    七時二十五分許，吳建民即因意識不清、胡言亂語、嘔吐等
    異狀，經其家人緊急送往財團法人亞東紀念醫院就醫檢查，
    發現其受有頭部外傷合併小腦出血、腦室出血及水腦症等重
    傷害，緊急施以開顱消除血腫、減壓手術，並於同年一月三
    十日因水腦進行腹腔腦室引流術，惟仍因中樞神經系統極度
    障害，致平衡感失調，終身不能從事任何工作，維持生命必
    要日常生活活動全須他人扶助，大小便失禁，日常生活無法
    自理，已達身體健康重大難治之程度。
二、案經吳建民之配偶丙○○訴由臺北市政府警察信義分局報請
    臺灣臺北地方法院檢察署檢察官偵查起訴。
    理  由
一、證據能力部分：
  (一)按被告以外之人於審判外之陳述，雖不符刑事訴訟法第一百
    五十九條之一至第一百五十九條之四之規定，然經當事人於
    審判程序同意作為證據，法院審酌該言詞陳述作成時之情況
    ，認為適當者，亦得為證據，刑事訴訟法第一百五十九條之
    五第一項定有明文；當事人、代理人或辯護人於法院調查證
    據時，知有刑事訴訟法第一百五十九條第一項不得為證據之
    情形，而未於言詞辯論終結前聲明異議者，視為有前項之同
    意，同法條第二項定有明文。經查，證人王俊仁於警詢時之
    供述，固為審判外之陳述而屬傳聞證據，惟上訴人即被告甲
    ○○、乙○○及其等選任辯護人就該審判外之供述，於本院
    準備及審理程序時並不爭執證據能力，且迄於言詞辯論終結
    前復未聲明異議（本院卷三九、六九頁），而本院審酌上揭
    證人陳述作成時之情況，並無違法取證及證明力明顯過低之
    瑕疵，再證人王俊仁之供述復經原審依法傳喚到庭具結後進
    行交互詰問程序（原審卷九八頁背面至一○一頁），洵無妨
    害被告防禦權之虞，自有證據能力。
  (二)次按被告以外之人於偵查中向檢察官所為之陳述，除顯有不
    可信之情況者外，得為證據，刑事訴訟法第一百五十九條之
    一第二項規定明確。經查：證人王俊仁、吳健堂於檢察官偵
    訊時，以證人身分所為之供述，雖為被告以外之人於審判外
    之言詞陳述，惟業經具結在卷，與法定要件相符；且核其等
    陳述時之外在環境及情況，亦查無顯有不可信之情況；況證
    人王俊仁、吳健堂於原審審理中業以證人身分具結而為陳述
    ，並經被告及辯護人之反對詰問（原審卷九八頁背面至一○
    一頁、一○一頁背面至一○六頁），洵無妨害被告之防禦權
    之虞，本院亦認以之作為證據為適當，故依諸上開規定，證
    人王俊仁、吳健堂於偵查之陳述亦有證據能力。
  (三)本件認定事實所引用之本件卷證所有證據（文書證據），檢
    察官、被告及其辯護人於本院均未主張排除前開書證之證據
    能力，且迄於本院言詞辯論終結前均未表示異議（本院卷三
    九、七○至七二頁），本院經審酌前開書證並非公務員違背
    法定程序所取得，亦無刑事訴訟法第一百五十九條之四顯有
    不可信之情況，故上揭卷證證據（文書證據），應有證據能
    力。
二、訊據被告甲○○、乙○○對於上揭時、地，因工地施工問題
    與被害人吳建民發生口角爭執，被告甲○○從灌漿車上將被
    害人拉下後開始扭打，被告乙○○也加入毆打被害人行列等
    事實均坦承不諱，惟均矢口否認有何傷害致重傷之犯行，被
    告甲○○辯稱：當天下午就因施工問題跟被害人吳建民起口
    角爭執，後來喝了酒後找吳建民理論，才會打起來，但其只
    有用手（拳頭）毆打吳建民，沒有用木棍或其他物品毆打吳
    建民；被告乙○○則辯稱：伊當時有喝酒醉，對當天情形不
    是記得很清楚，印象中被告甲○○有跟吳建民抱在一起扭打
    ，伊上前用手打，但不知道有無打到吳建民云云。經查：
  (一)被告甲○○、乙○○於九十六年一月十二日十九時三十分許
    ，因臺北市信義區○○○路○段一九五號工地施工糾紛，主
    動找被害人吳建民理論，進而爭執、扭打，後來雙方師傅亦
    加入打架行列等情，業經證人即工地主任王俊仁於警詢、偵
    訊及原審時結證稱：「當天晚上七點半左右，伊本與吳建民
    在和平東路三段一九五號工地內討論施工的問題，甲○○及
    乙○○二人跑過來要求吳建民下車談事情，但吳建民拒絕，
    伊出面勸退甲○○及乙○○，但不到十分鐘被告二人又跑進
    來，甲○○動手拉吳建民下車後就開始發生扭打，乙○○也
    動手打，二人拳打腳踢吳建民，其試圖勸拉無效，甲○○又
    大聲呼喊板模師傅前來幫忙，大約有三、四個人下來幫忙打
    架或是勸架，不久，吳建民那邊的師傅也過來幫忙打架或是
    勸架，混亂中沒有看到是誰將吳建民頭部打傷，但有看到甲
    ○○跟乙○○徒手打吳建民，沒有看到有人持木棍等武器毆
    打吳建民，後來就發現吳建民昏迷倒地，即將其送醫」等語
    甚詳（第四六四七號偵卷六、七頁，第五四八號偵卷五、六
    頁，原審卷九八頁背面至一○一頁）；另證人吳健堂於原審
    證稱：「當時在七樓工作，有人告知一樓發生事情，伊往樓
    下看就看到六個人在打一個人，看不清楚有無人拿棍子，伊
    衝下來時只剩三個人，伊胞兄吳建民躺在地上，另二個就是
    甲○○、乙○○（當庭指認），伊發現吳建民被打很生氣就
    衝上前去，但被甲○○、乙○○勒住脖子、毆打」等語（原
    審卷一○一頁背面至一○五頁），而被告二人對證人王俊仁
    所證述之打架過程均不爭執（原審卷一○一頁背面、一二四
    頁），堪信屬實，足認被告二人所施加之強暴行為確實造成
    被害人吳建民受有傷害，是被告甲○○辯稱：原本是要講工
    地施工問題，後來才扭打在一起云云，僅係傷害之動機如何
    ，尚不得阻卻被告主觀上具有「傷害故意」之認定。
  (二)至於證人吳健堂雖於檢察官偵查時證稱：「伊當時在七樓有
    看到甲○○拿木棍打吳建民後腦勺，到樓下時甲○○是徒手
    打」等語（第五四八號偵卷一三頁），然其於原審則證稱：
    「因為燈光很暗，在七樓看不清楚有無人拿木棍、或是誰是
    誰，也沒看到有人拿木棍打吳建民後腦勺，這件事是聽別人
    說的」等語（原審卷一○二頁背面至一○五頁），參酌案發
    時間已屬夜間（十九時三十分許），案發地點為興建中之工
    地現場，證人吳健堂亦稱燈光很暗（原審卷一○三頁），而
    案發時參與鬥毆人數非少數，衡情在一團混亂之中，證人吳
    健堂實難於七樓一眼即可看到一樓何人持何種物品毆擊吳建
    民，應認證人吳健堂於原審證稱並未見到何人持木棍毆打吳
    建民一情，較為可採；況證人潘天雄、王俊仁均證稱：「並
    未見到有任何人拿木棍參與打架」等語（原審卷九二、一○
    ○頁），此外，復查無證據足認被告二人或其他參與圍毆之
    成年男子有持木棍或其他硬質物體毆打被害人，應認被告二
    人辯稱均係徒手毆打等語，堪以採信。
  (三)而被害人吳建民於九十六年一月十二日案發當晚遭毆受傷後
    ，隨即由現場送至臺北醫學大學附設醫院（下簡稱臺北醫學
    院）施以急救，經醫師診察後發現受有左側臉部挫傷、頭部
    及前胸挫傷，當時意識清醒，經Ｘ光檢查頸部、胸部無骨折
    、腦部電腦斷層掃描正常等情，因而於翌（十三）日凌晨一
    時四十分許出院；然返家後即因意識不清、胡言亂語、嘔吐
    等異狀，而於同日十七時二十五分許，緊急送往財團法人亞
    東紀念醫院（下簡稱亞東醫院）急救，經醫師初步外觀檢查
    發現被害人雖頭部、四肢均無明顯傷痕，只有左臉頰輕微擦
    傷，但經頭部電腦斷層檢查發現顱內（小腦）出血、後顱窩
    內出血、腦浮腫，認有生命危險，施以開顱術消除血腫、減
    壓術後，住加護病房觀察治療，再於同年一月三十日因水腦
    進行腹腔腦室引流術，惟仍因中樞神經系統機能極度障害，
    致平衡感失調，終身不能從事任何工作，維持生命必要日常
    生活活動全須他人扶助，大小便失禁，日常生活無法自理等
    情，有臺北醫學院九十六年十月五日校附醫歷字第○九六○
    ○○四一二○號函暨檢附之臺北市政府消防局救護紀錄表、
    急診病歷、亞東醫院九十六年九月十七日亞歷字第○九六六
    四一○五七三號函暨檢附病歷資料影本、九十六年十一月五
    日亞歷字第○九六六四一○六五七號函暨檢附之急診病歷資
    料影本、九十七年二月十八日亞歷字第○九七六四一○一一
    六號函、九十七年一月十八日出具之診斷證明書影本等件附
    卷可稽（原審卷二三至三八之一、一八、五一至五九、八九
    之一頁、外放資料袋），是以被害人吳建民遭被告二人及同
    具傷害犯意聯絡之成年男性板模師傅共同徒手毆打，初期顯
    現受有左側臉部挫傷、頭部及前胸挫傷等傷害，其後更因後
    顱窩內出血、腦浮腫而住院手術，縱經急救，仍因中樞神經
    系統機能極度障害，致平衡感失調，終身不能從事任何工作
    ，維持生命必要日常生活活動全須他人扶助，大小便失禁，
    日常生活無法自理，嚴重影響其身體行動、言語溝通及日常
    生活，所受傷害顯已達到對於被害人身體或健康有重大難治
    傷害之程度；經本院再函詢亞東醫院被害人目前傷勢情況，
    據覆：「病患治療後之傷勢：意識呆滯、暈眩、肢體無力、
    平衡障礙、大小便失禁，已達重大難治之情形」，有該院九
    十七年五月七日亞歷字第○九七六四一○二六五號函在卷可
    稽（本院卷四三頁），堪認符合刑法第十條第四項第六款之
    其他於身體或健康有重大難治之傷害，應屬重傷害甚明。
  (四)被告及其辯護人雖質疑被害人所受重傷害之傷勢與其等毆打
    行為無關云云（原審卷一一二頁背面，本院卷三一頁）。查
    卷附臺北醫學院所出具之回函及病歷資料影本，雖載有被害
    人吳建民就診時意識清醒，經Ｘ光檢查頸部、胸部無骨折，
    腦部電腦斷層掃描正常，據此判定被害人無需住院治療等節
    （業如前述），惟被害人初由案發現場至臺北醫學院急診時
    ，即表明頭痛、胸痛，而臺北醫學院之醫師亦發現被害人受
    有左側臉部挫傷、頭部及前胸挫傷等傷害，是以被害人頭部
    外傷及顱內出血等傷害乃肇因於被告二人之故意傷害之積極
    毆打行為，其傷害於傷害發生時即已存在一節，應可認定。
    雖臺北醫學院初未診察出被害人有後顱窩內出血、腦浮腫之
    情形，然人體腦部受到外力毆擊，腦部可能出現腦挫傷之情
    形，且造成血管破裂出血，從頭部外觀觀察，可能會有顱骨
    破裂、骨折及瘀血之現象，惟仍會因毆擊力道、位置及原因
    力（鈍器、地面、銳器如刀等）之不同，其出現上開顱骨骨
    折或破裂、瘀血之面積及出血之方式均有不同，甚或經銳器
    所傷，可能頭皮會有撕裂傷之傷口，非謂一有毆擊，頭部外
    觀必然會呈現破裂或瘀血之現象，況顱內出血之方式亦有緊
    急性或延遲性或慢性出血等情形，瘀血之呈現應非受傷當日
    隨即可見，或可能經數日瘀血情形始明顯，易言之，頭部遭
    受撞擊，實例上常見頭部外觀無明顯瘀血情形，而顱內卻形
    成慢性（或延遲性）出血之情形，此為眾所週知之事實。經
    查，本件被害人吳建民因遭被告二人及同具傷害犯意聯絡之
    成年男性板模師傅共同徒手毆打而受有傷害，經救護車於當
    （十二）日晚間十九時四十五分送達臺北醫學院急診治療後
    ，於九十六年一月十三日凌晨一時四十分方出院，惟返家後
    未幾，即出現意識不清、胡言亂語、嘔吐等異狀，由家屬於
    同（十三）日十七時二十五分緊急前往亞東醫院急診，醫師
    診察發現被害人意識躁動接近昏迷狀態，經腦部電腦斷層檢
    查發現後顱窩內出血、腦浮腫，認有生命危險因而緊急安排
    手術（開顱術消除血腫、減壓術），同年一月三十日因水腦
    進行腹腔腦室引流術，並於同年二月十三日、十七日、三月
    七日、二十六日因腦室炎多次重換引流管手術，九十六年四
    月二日、六月二十日住院為氣管切開術、拔除氣管切開術管
    ，直至九十六年六月二十三日出院後改門診長期追蹤、治療
    等情，此有臺北市政府消防救護紀錄表（原審卷二四頁）、
    亞東醫院出具之九十六年九月十七日亞歷字第○九六六四一
    ○五七三號函暨所檢附之病歷資料（含護理紀錄）、九十六
    年十一月五日函暨所檢附之急診病歷資料附卷可稽，是以被
    害人於遭被告等毆打當日被送往臺北醫學院就診時，雖未檢
    查出有顱內出血等情形，然此或因被害人所受頭部傷害極可
    能於第一時間無法察覺（慢性出血），之後因腦部出血嚴重
    造成意識不清、胡言亂語、嘔吐等異狀，經再次急診詳細檢
    查後始查知，並非謂被害人顱內並未出血，再本院函詢亞東
    醫院被害人傷勢成因，覆稱「病患之傷勢是因外力事件造成
    」，有該院九十七年五月七日亞歷字第○九七六四一○二六
    五號函在卷可稽（本院卷四三頁），亦核與現場情形相符，
    斟可認定。從而，被害人頭部外傷及顱內出血等傷害乃肇因
    於被告等之故意傷害之積極毆打行為，其傷害於傷害發生時
    即已存在，惟僅因係慢性出血方式始逐漸出現症狀，自難以
    臺北醫學院於案發之初未及察覺被害人有後顱窩內出血、腦
    浮腫等狀況，即謂上開傷害並非被告等傷害行為所致。是以
    被害人所受傷害確與本案被告等故意傷害行為有關，其間具
    有相當因果關係，堪以認定。
  (五)被告二人雖辯稱渠等只有打被害人臉部，且被旁人架開時，
    被害人並未倒地，是誰打的也不知道云云。惟按刑法上傷害
    人致重傷罪為結果犯，如多數人下手毆打，本有犯意之聯絡
    ，即屬共同正犯，對於共犯間之實施行為，既互相利用，就
    傷害之結果，自應同負責任（最高法院十九年上字第一八四
    六號判例參照）；又共同實施犯罪行為之人，在合同意思範
    圍以內，各自分擔犯罪行為之一部，相互利用他人之行為，
    以達其犯罪之目的者，即應對於全部所發生之結果，共同負
    責；共同正犯之成立，祇須具有犯意之聯絡，行為之分擔，
    既不問犯罪動機起於何人，亦不必每一階段犯行，均經參與
    ；意思之聯絡並不限於事前有所謀議，即僅於行為當時有共
    同犯意之聯絡者，亦屬之，且其表示之方法，亦不以明示通
    謀為必要，即相互間有默示之合致，亦無不可（最高法院二
    十八年上字第三一一○號、三十四年上字第八六二號、七十
    三年台上字第二三六四號判例參照）。又按刑法上之共同正
    犯，其共同之行為決意，雖不一定要在事前即已存在，於行
    為實施中始形成亦無不可，亦即於他人已實行一部之犯行後
    ，始形成共同之行為決意，即所謂「承繼之共同正犯」或稱
    「相續之共同正犯」之概念。經查，被告甲○○於上開時、
    地，將被害人吳建民拉下車後，二人即發生扭打，被告乙○
    ○亦加入共同毆打被害人，期間被告甲○○更高聲呼喊在同
    一工地施工之板模師傅幫忙等情，為被告甲○○於原審審理
    時供承不諱（原審卷一二二頁，本院卷三七之一頁），是以
    被告二人及其餘參與圍毆之人同時同地基於同一原因包圍被
    害人並動手圍毆被害人，稽之證人王俊仁證稱「二邊人馬都
    到了，開始互相打架；甲○○及乙○○一起拳打腳踢（吳建
    民）」，被告甲○○亦證稱「係隨便打（吳建民）」（原審
    卷一○○、一○一、一二一頁背面），渠等於行為時顯有利
    用他人之行為擴大被害人傷害之層面，且在被害人受傷時並
    無立即主動停止傷害動作，則被告等及其餘參與圍毆之成年
    男子對於傷害犯行自具有共同犯意，並分擔實施行為至明。
    從而，本案縱無法明確分辨係何人毆擊被害人頭部造成本件
    重傷害之結果，然渠等顯係基於一共同之犯意分擔實施行為
    ，自均應對被害人所受傷勢之全部結果（包含加重結果）共
    同負責（最高法院六十九年台上字第一九三一號判例意旨參
    照），要屬無疑，自應屬傷害致重傷罪之共同正犯，被告等
    此部分所辯亦不足採。
  (六)被告二人又辯稱不知被害人會受如此嚴重之傷勢云云。按刑
    法第十七條之加重結果犯，係指行為人就其故意實行之基本
    犯罪行為，於一般客觀情況下，可能預見將發生一定之結果
    ，但行為人因過失而主觀上未預見該結果之發生，乃就行為
    人主觀上意欲實行之基本犯罪行為，及客觀上可能預見其結
    果之發生，二者間因有相當因果關係存在，予以加重其刑之
    法律評價（最高法院九十五年度台上字第一七一六號判決參
    照），亦即刑法上之加重結果犯，為客觀上可以預見，但於
    主觀上未預見。查被告二人與被害人之前並無深仇大恨，係
    因施工問題方起口角爭執，被告甲○○心生不滿，方糾集被
    告乙○○找被害人理論，業經證人王俊仁證述明確，是依上
    說明，並無證據證明被告等及其後參與圍毆之人於動手時即
    有重傷害被害人之犯意聯絡，然被告等雖基於普通傷害之故
    意徒手共同毆打被害人頭、臉部及身體部位，主觀上雖無預
    見，惟被告等與其餘參與圍毆之人共同重擊被害人頭、臉及
    身體部位，客觀上對其等所為可能傷及被害人之頭部，造成
    被害人受有頭部外傷合併小腦出血、腦室出血及水腦症，因
    此中樞神經系統極度障害等重傷害之結果，依被告等之智識
    程度、社會經驗及一般人之通念，自有預見或認識之可能，
    殆屬無疑。再被害人之重傷害，確因被告等之傷害行為所引
    起，業如前述，且查無其他獨立之自然原因之介入，堪認被
    害人所受前揭重傷害之結果間與被告等之傷害行為間確實具
    有相當因果關係。被告等自應就該加重結果擔負刑責。被告
    二人辯稱並未預見被害人受如此重傷害，應僅成立普通傷害
    罪云云，不足採信。
  (七)另被告乙○○辯稱其因喝太多酒，所以不知自己在做什麼云
    云，被告甲○○亦辯稱當時有飲酒云云。按刑法第十九條第
    二項所稱精神耗弱，係指行為時之精神，對外界事物之判斷
    能力、辨識行為違法或依其辨識而行為之能力，較普通人之
    平均程度，顯然減退而言，與全無意識能力之心神喪失情形
    不同；又飲酒至醉，陷於精神耗弱，原為一時之精神狀態，
    非若精神病患之有持續性，故事後判斷行為人於行為時是否
    在酒醉精神耗弱中，無從如對一般精神病患得就其生理、精
    神等狀況為鑑定，因而法院綜合行為人行為時各種主客觀情
    形為合理推斷，自非法所不許（最高法院八十年度台上字第
    三五一一號判決參照）。雖證人王俊仁於原審曾證稱：「當
    時被告二人身上有酒味，帶有醉意」等語（原審卷一○○頁
    背面），惟因時日久遠且因被告二人當日為警查獲後並未施
    以酒精濃度檢測，並無任何證據資料佐證其等行為時是否已
    達酒醉之狀態，然被告二人於案發後製作警詢筆錄時均自承
    ：「甲○○將吳建民拉下車後，雙方在工地內互毆，雙方師
    傅也有加入，有的勸架，有的參與打架，經工地主任及監工
    來制止，雙方才分開」（第四六四七號偵卷九、一三頁），
    證人王俊仁復證稱「被告雖有點茫茫，但講話還好，行動都
    正常」（原審卷一○○頁背面），是被告二人行為時對外界
    事物之理解及判斷能力均有意識，而能清楚記憶案發當時發
    生事情經過情形，被告乙○○事後空言辯稱因酒醉不復記憶
    云云，顯係事後卸責之詞。又縱或本件被告二人於行為時確
    因飲酒量多而達於酩酊狀態，因此失控，然被告等飲酒之原
    因係出於其自由意願，此為被告等所不否認，當屬故意或過
    失自行招致，依刑法第十九條第三項規定，仍無從據此酌減
    其刑之餘地，附此敘明。
  (八)綜上所述，被告甲○○、乙○○前開辯詞，均係屬事後諉卸
    刑責之詞，委不足採。至於被告等之辯護人雖於本院具狀聲
    請將被害人再送請其他醫療單位鑑定傷病情狀，有無治癒之
    可能一節（本院卷三一頁）。然被害人目前經亞東醫院治療
    後之情狀仍屬重傷害乙情，已經本院查明如前載，是所請核
    無必要。從而，本件事證已臻明確，被告二人共同傷害致重
    傷之犯行，堪以認定，應予依法論科。
三、論罪理由：
    查被告甲○○、乙○○係以普通傷害之故意而動手毆擊被害
    人，致被害人受有上揭腦部重傷害之結果，核被告二人所為
    ，均係犯刑法第二百七十七條第二項後段之傷害致重傷罪。
    其等之行為雖致被害人受有不同傷勢，然係基於一單一傷害
    犯意下之所為，僅論以一罪。被告等與不詳姓名年籍之三、
    四名成年男子間，就前開犯行，既有傷害之犯意聯絡，且重
    傷害之重結果亦由共同傷害所致，則無論重傷係何人所傷，
    或孰為下手之人，應有犯意聯絡及行為分擔，自屬共同正犯
    。本件原起訴罪名認被告等均係犯刑法第二百七十七條第一
    項普通傷害罪，嗣於原審準備程序時，經檢察官當庭變更起
    訴法條為刑法第二百七十七條第二項後段傷害致重傷罪，且
    經原審法院當庭告知被告（原審卷二○頁正被面），爰無變
    更起訴法條之問題，附予敘明。
四、原判決撤銷及科刑理由：
  (一)原審經審理結果，為被告甲○○、乙○○論罪科刑之判決，
    固非全屬無見。惟查，刑法第二百七十七條第二項後段之傷
    害致重傷罪，係對於犯普通傷害罪致發生重傷結果所規定之
    加重結果犯，依同法第十七條規定，以行為人能預見其重傷
    結果之發生為要件，此項構成犯罪之事實，應於事實欄明白
    認定（最高法院九十三年台上字第八七一號判決參照）。本
    件原審判決就被告等共同毆打被害人頭部，主觀上雖未能預
    見，惟客觀上應可預見會引致頭部重傷之結果，雖於理由欄
    為說明，然於事實欄並未明白認定，自有未當。被告等仍執
    前詞否認有致重傷害犯罪提起上訴，為無理由。檢察官則以
    被告等僅因施工問題與被害人發生口角即夥眾毆擊被害人致
    重傷，被告等雖稱犯後透過承包商給付十四萬元予被害人家
    屬，再以其等工資扣抵，惟渠等並未提出任何證據以實，且
    迄未與被害人或其家屬和解，原審量刑過輕等語提起上訴。
    然被告甲○○於本院審理時已提出其僱主出具之證明書，以
    證明其等犯後確有透過承包商給付十四萬元予被害人家屬，
    再以其等工資扣抵等情（本院卷五六頁），且為檢察官所不
    爭執（本院卷五三頁），而被害人就所受傷害及精神損害部
    分，非不得另循民事訴訟程序求償，是檢察官上訴指摘原審
    法院量刑過輕，亦無理由，惟原判決既有上揭不當之處，自
    應由本院將原判決予以撤銷改判。
  (二)爰審酌被告等與被害人並無仇隙，偶因施工問題發生口角爭
    執，被告甲○○竟以暴力相向，而被告乙○○不思明辨或制
    止甲○○，反參與共同毆擊被害人致被害人受有重傷害之終
    生憾事，尤以被害人正值壯年，遭其等毆擊致無法自理生活
    之情狀，非但造成生理上之殘缺，更致其本人及家人心理上
    無法抹滅之痛苦，兼衡被告等犯後透過承包商給付十四萬元
    予被害人家屬，惟囿於經濟因素致無法與被害人家屬達成民
    事上和解，及被告等之素行、智識程度、生活狀態等一切情
    狀，分別量處其等如主文第二項所示之刑，以示懲儆。
據上論斷，應依刑事訴訟法第三百六十九條第一項前段、第三百
六十四條、第二百九十九條第一項前段，刑法第二十八條、第二
百七十七第二項後段，判決如主文。
本案經檢察官李良忠到庭執行職務。
中    華    民    國     97    年    6    月    30    日
                  刑事第十八庭審判長法  官  吳鴻章
                                    法  官  周政達
                                    法  官  段景榕
以上正本證明與原本無異。
如不服本判決，應於收受送達後十日內向本院提出上訴書狀，其
未敘述上訴之理由者並得於提起上訴後十日內向本院補提理由書
（均須按他造當事人之人數附繕本）。
                                    書記官  陳靜姿
中    華    民    國     97    年    6    月    30    日
附錄：本案論罪科刑法條全文
中華民國刑法第277條
（普通傷害罪）
傷害人之身體或健康者，處3年以下有期徒刑、拘役或1千元以下
罰金。
犯前項之罪因而致人於死者，處無期徒刑或7年以上有期徒刑；
致重傷者，處3年以上10年以下有期徒刑。


司法院資訊處製作；財團法人民間司法改革基金會備份。
